ACORDAO-COMPLETO-2542859

ACÓRDÃO 6605/2022 ATA 34/2022 - PRIMEIRA CÂMARA

VISTOS, relatados e discutidos estes autos de tomada de contas especial instaurada pela Gerência Executiva do Instituto Nacional do Seguro Social em Campinas/SP em desfavor de Elaine Adelaide Malentachi Gomes (XXX.558.758-XX) , técnica do seguro social, além dos segurados do INSS, José Joaquim Nicolau (XXX.241.038-XX) , Tarcísio Martins da Silva (XXX.975.236-XX) e Dalma Aladino de Andrade Brito (XXX.487.588-XX) , em razão de irregularidades na concessão de aposentadorias sem a observância do tempo mínimo de contribuição, ocorridas na Agência da Previdência Social de Sumaré/SP, vinculada àquela Gerência Executiva; 
ACORDAM os Ministros do Tribunal de Contas da União, reunidos em sessão de 1ª Câmara, ante as razões expostas pelo Relator, em:
9.1. julgar irregulares as contas de Elaine Adelaide Malentachi Gomes (XXX.558.758-XX) , nos termos dos arts. 1º, inciso I, 16, inciso III, alíneas "b" e "c", da Lei 8.443/1992, c/c os arts. 1º, inciso I, e 209, incisos II e III, do RI/TCU;
9.2. condenar a responsável indicada no subitem anterior, com fundamento no art. 19, caput, da Lei 8.443/1992, c/c o art. 210 do RI/TCU, ao pagamento das importâncias a seguir especificadas, com a fixação do prazo de 15 (quinze) dias, a contar da notificação, para comprovar, perante o Tribunal (art. 23, inciso III, alínea "a", da Lei 8.443/1992, c/c o art. 214, inciso III, alínea "a", do Regimento Interno) , o recolhimento da dívida aos cofres do Instituto Nacional do Seguro Social, atualizada monetariamente e acrescida dos juros de mora, calculados a partir das datas discriminadas até a data do recolhimento, na forma prevista na legislação em vigor:
	Data da ocorrência
	Valor histórico (R$) 

	Benefício irregularmente concedido a José Joaquim Nicolau, NB 42/122.033.735-5

	10/5/2002
	2.652,66

	7/6/2002
	1.326,33

	8/7/2002
	1.347,02

	12/8/2002
	1.347,02

	6/9/2002
	1.347,02

	7/10/2002
	1.347,02

	7/11/2002
	1.347,02

	6/12/2002
	2.469,53

	8/1/2003
	1.347,02

	7/2/2003
	1.347,02

	11/3/2003
	1.347,02

	7/4/2003
	1.347,02

	8/5/2003
	1.347,02

	6/6/2003
	1.347,02

	7/7/2003
	1.612,51

	7/8/2003
	1.612,51

	8/9/2003
	1.612,51

	7/10/2003
	1.612,51

	7/11/2003
	1.612,51

	5/12/2003
	3.225,02

	8/1/2004
	1.612,51

	6/2/2004
	1.612,51

	5/3/2004
	1.612,51

	7/4/2004
	1.612,51

	7/5/2004
	1.612,51

	7/6/2004
	1.685,55

	7/7/2004
	1.685,55

	6/8/2004
	1.685,55

	8/9/2004
	1.685,55

	7/10/2004
	1.685,55

	8/11/2004
	1.685,55

	7/12/2004
	3.371,10

	7/1/2005
	1.685,55

	9/2/2005
	1.685,55

	7/3/2005
	1.685,55

	7/4/2005
	1.685,55

	6/5/2005
	1.685,55

	7/6/2005
	1.792,66

	7/7/2005
	1.792,66

	5/8/2005
	1.792,66

	8/9/2005
	1.792,66

	7/10/2005
	1.792,66

	8/11/2005
	1.792,66

	7/12/2005
	3.585,32

	6/1/2006
	1.792,66

	7/2/2006
	1.792,66

	Data da ocorrência
	Valor histórico (R$) 

	Benefício irregularmente concedido a Tarcísio Martins da Silva, NB 42/120.641.281-7.

	22/5/2001
	1.263,39

	7/6/2001
	1.263,39

	3/7/2001
	1.360,16

	2/8/2001
	1.360,16

	3/9/2001
	1.360,16

	1º/10/2001
	1.360,16

	1º/11/2001
	1.360,16

	3/12/2001
	2.720,32

	2/1/2002
	1.360,16

	1º/2/2002
	1.360,16

	1º/3/2002
	1.360,16

	1º/4/2002
	1.360,16

	2/5/2002
	1.360,16

	3/6/2002
	1.360,16

	1º/7/2002
	1.485,29

	1º/8/2002
	1.485,29

	2/9/2002
	1.485,29

	1º/10/2002
	1.485,29

	1º/11/2002
	1.485,29

	2/12/2002
	2.970,58

	2/1/2003
	1.485,29

	3/2/2003
	1.485,29

	5/3/2003
	1.485,29

	1º/4/2003
	1.485,29

	2/5/2003
	1.485,29

	2/6/2003
	1.485,29

	1º/7/2003
	1.778,04

	1º/8/2003
	1.778,04

	1º/9/2003
	1.778,04

	1º/10/2003
	1.778,04

	3/11/2003
	1.778,04

	1º/12/2003
	3.556,08

	2/1/2004
	1.778,04

	2/2/2004
	1.778,04

	1º/3/2004
	1.778,04

	1º/4/2004
	1.778,04

	3/5/2004
	1.778,04

	2/6/2004
	1.858,58

	1º/7/2004
	1.858,58

	2/8/2004
	1.858,58

	1º/9/2004
	1.858,58

	1º/10/2004
	1.858,58

	1º/11/2004
	1.858,58

	1º/12/2004
	3.717,16

	3/1/2005
	1.858,58

	1º/2/2005
	1.858,58

	1º/3/2005
	1.858,58

	1º/4/2005
	1.858,58

	2/5/2005
	1.858,58

	1º/6/2005
	1.976,69

	1º/7/2005
	1.976,69

	Benefício irregularmente concedido a Dalma Aladino de Andrade Brito, NB 21/150.134.461-4

	17/3/2010
	598,47

	1º/4/2010
	1.381,10

	3/5/2010
	1.381,10

	2/7/2010
	2.762,20

9.3. aplicar à responsável Elaine Adelaide Malentachi Gomes (XXX.558.758-XX) a multa prevista no art. 57 da Lei 8.443/1992, c/c o art. 267 do Regimento Interno do TCU, no valor de R$ 20.000,00 (vinte mil reais) , fixandolhe o prazo de 15 (quinze) dias, a contar da notificação, para que comprove, perante o Tribunal (art. 214, inciso III, alínea "a", do Regimento Interno do TCU) , o recolhimento da dívida aos cofres do Tesouro Nacional, atualizada monetariamente desde a data do presente acórdão até a do efetivo recolhimento, se paga após o vencimento, na forma da legislação em vigor;
9.4. autorizar, desde logo, a cobrança judicial das dívidas, caso não atendida a notificação, na forma do disposto no art. 28, inciso II, da Lei 8.443/1992;
9.5. autorizar também, desde logo, se requerido, com fundamento no art. 26 da Lei 8.443, de 1992, c/c o art. 217, §§ 1º e 2º, do Regimento Interno do TCU, o parcelamento das dívidas em até 36 (trinta e seis) parcelas, incidindo, sobre cada parcela, corrigida monetariamente, os correspondentes acréscimos legais, fixando-lhe o prazo de 15 (quinze) dias, a contar do recebimento da notificação, para comprovar, perante o Tribunal, o recolhimento da primeira parcela, e de 30 (trinta)  dias, a contar da parcela anterior, para comprovar o recolhimento das demais parcelas, devendo incidir, sobre cada valor mensal, atualizado monetariamente, os juros de mora devidos, no caso do débito, na forma prevista na legislação em vigor, alertando a responsável de que a falta de comprovação do recolhimento de qualquer parcela importará o vencimento antecipado do saldo devedor, nos termos do § 2º do art. 217 do Regimento Interno deste Tribunal;
9.6. encaminhar cópia da presente deliberação à Procuradoria da República no Estado de São Paulo, nos termos do § 3º do art. 16 da Lei 8.443/1992, c/c o § 7º do art. 209 do Regimento Interno do TCU, para adoção das medidas que entender cabíveis, bem como ao Instituto Nacional do Seguro Social e à responsável, para conhecimento.

Tomada de contas especial instaurada pela Gerência Executiva do Instituto Nacional do Seguro Social em Campinas/SP, em razão de concessões irregulares de benefícios previdenciários, ocorridas na Agência da Previdência Social de Sumaré/SP.

Primeira Câmara

Gerência Executiva do INSS - Campinas/SP - INSS/MPS.

3. Interessados/Responsáveis:
3.1. Responsável: Elaine Adelaide Malentachi Gomes (XXX.558.758-XX).

13.1. Ministros presentes: Walton Alencar Rodrigues (Presidente) e Vital do Rêgo (Relator).
13.2. Ministro-Substituto convocado: Marcos Bemquerer Costa.
13.3. Ministros-Substitutos presentes: Augusto Sherman Cavalcanti e Weder de Oliveira.

VITAL DO RÊGO

Tratam os presentes autos de tomada de contas especial instaurada pela Gerência Executiva do Instituto Nacional do Seguro Social (INSS) em Campinas/SP, em desfavor de Elaine Adelaide Malentachi Gomes, técnica do seguro social, e dos corresponsáveis José Joaquim Nicolau, Tarcísio Martins da Silva e Dalma Aladino de Andrade Brito, na condição de segurados beneficiados, em razão de concessões irregulares de benefícios previdenciários, ocorridas na Agência da Previdência Social de Sumaré/SP, vinculada àquela Gerência Executiva.
2.	Adoto como parte do relatório a instrução elaborada pela Secretaria de Controle Externo de Tomada de Contas Especial (peça 146) , a seguir transcrita com os ajustes de forma pertinentes, a qual contou com a anuência de seus dirigentes (peças 147 e 148) :
Cuidam os autos de tomada de contas especial instaurada pela Gerência Executiva do Instituto Nacional do Seguro Social em Campinas/SP, em desfavor de Elaine Adelaide Malentachi Gomes (XXX.558.758-XX) , técnica do seguro social, e dos corresponsáveis José Joaquim Nicolau (XXX.241.038-XX) , Tarcísio Martins da Silva (XXX.975.236-XX) e Dalma Aladino de Andrade Brito (XXX.487.588-XX) , na condição de segurados do INSS beneficiados, em razão de concessões irregulares de benefícios previdenciários, ocorridas na Agência da Previdência Social de Sumaré/SP, vinculada àquela Gerência Executiva.
HISTÓRICO
Em 10/8/2021, por meio do Acórdão 11017/2021-TCU-Primeira Câmara, foi decidida a exclusão, da presente relação processual, dos Srs. Antônio Ribeiro da Motta Neto (XXX.496.148-XX) , Franksmar Messias Barboza (XXX.823.648-XX) , Marinês Aparecida Gomes Moreira (XXX.896.578-XX) , Jose¿ Joaquim Nicolau (XXX.241.038-XX) , Tarcísio Martins da Silva (XXX.975.236-XX) , Dalma Aladino de Andrade Brito (XXX.487.588-XX) e Vera Lúcia Ferreira Costa (XXX.635.358-XX) (item 9.1, do referido acórdão) .
1.1. Na mesma assentada, foi fixado novo e improrrogável prazo de 15 (quinze) dias, a contar da notificação, para que a Sra. Elaine Adelaide Malentachi Gomes efetuasse e comprovasse, perante este Tribunal, o recolhimento das quantias a seguir especificadas, aos cofres do Instituto Nacional do Seguro Social, atualizadas monetariamente a partir das datas indicadas ate¿ as datas dos efetivos recolhimentos, na forma prevista na legislação em vigor (item 9.2, do acórdão) : 
	Data da ocorrência
	Valor histórico (R$) 

	Benefício irregularmente concedido a José Joaquim Nicolau, NB 42/122.033.735-5

	10/5/2002
	2.652,66

	7/6/2002
	1.326,33

	8/7/2002
	1.347,02

	12/8/2002
	1.347,02

	6/9/2002
	1.347,02

	7/10/2002
	1.347,02

	7/11/2002
	1.347,02

	6/12/2002
	2.469,53

	8/1/2003
	1.347,02

	7/2/2003
	1.347,02

	11/3/2003
	1.347,02

	7/4/2003
	1.347,02

	8/5/2003
	1.347,02

	6/6/2003
	1.347,02

	7/7/2003
	1.612,51

	7/8/2003
	1.612,51

	8/9/2003
	1.612,51

	7/10/2003
	1.612,51

	7/11/2003
	1.612,51

	5/12/2003
	3.225,02

	8/1/2004
	1.612,51

	6/2/2004
	1.612,51

	5/3/2004
	1.612,51

	7/4/2004
	1.612,51

	7/5/2004
	1.612,51

	7/6/2004
	1.685,55

	7/7/2004
	1.685,55

	6/8/2004
	1.685,55

	8/9/2004
	1.685,55

	7/10/2004
	1.685,55

	8/11/2004
	1.685,55

	7/12/2004
	3.371,10

	7/1/2005
	1.685,55

	9/2/2005
	1.685,55

	7/3/2005
	1.685,55

	7/4/2005
	1.685,55

	6/5/2005
	1.685,55

	7/6/2005
	1.792,66

	7/7/2005
	1.792,66

	5/8/2005
	1.792,66

	8/9/2005
	1.792,66

	7/10/2005
	1.792,66

	8/11/2005
	1.792,66

	7/12/2005
	3.585,32

	6/1/2006
	1.792,66

	7/2/2006
	1.792,66

	Data da ocorrência
	Valor histórico (R$) 

	Benefício irregularmente concedido a Tarcísio Martins da Silva, NB 42/120.641.281-7.

	22/5/2001
	1.263,39

	7/6/2001
	1.263,39

	3/7/2001
	1.360,16

	2/8/2001
	1.360,16

	3/9/2001
	1.360,16

	1º/10/2001
	1.360,16

	1º/11/2001
	1.360,16

	3/12/2001
	2.720,32

	2/1/2002
	1.360,16

	1º/2/2002
	1.360,16

	1º/3/2002
	1.360,16

	1º/4/2002
	1.360,16

	2/5/2002
	1.360,16

	3/6/2002
	1.360,16

	1º/7/2002
	1.485,29

	1º/8/2002
	1.485,29

	2/9/2002
	1.485,29

	1º/10/2002
	1.485,29

	1º/11/2002
	1.485,29

	2/12/2002
	2.970,58

	2/1/2003
	1.485,29

	3/2/2003
	1.485,29

	5/3/2003
	1.485,29

	1º/4/2003
	1.485,29

	2/5/2003
	1.485,29

	2/6/2003
	1.485,29

	1º/7/2003
	1.778,04

	1º/8/2003
	1.778,04

	1º/9/2003
	1.778,04

	1º/10/2003
	1.778,04

	3/11/2003
	1.778,04

	1º/12/2003
	3.556,08

	2/1/2004
	1.778,04

	2/2/2004
	1.778,04

	1º/3/2004
	1.778,04

	1º/4/2004
	1.778,04

	3/5/2004
	1.778,04

	2/6/2004
	1.858,58

	1º/7/2004
	1.858,58

	2/8/2004
	1.858,58

	1º/9/2004
	1.858,58

	1º/10/2004
	1.858,58

	1º/11/2004
	1.858,58

	1º/12/2004
	3.717,16

	3/1/2005
	1.858,58

	1º/2/2005
	1.858,58

	1º/3/2005
	1.858,58

	1º/4/2005
	1.858,58

	2/5/2005
	1.858,58

	1º/6/2005
	1.976,69

	1º/7/2005
	1.976,69

	Benefício irregularmente concedido a Dalma Aladino de Andrade Brito, NB 21/150.134.461-4

	17/3/2010
	598,47

	1º/4/2010
	1.381,10

	3/5/2010
	1.381,10

	2/7/2010
	2.762,20

1.2. Em acréscimo, foi decidido que a liquidação tempestiva do débito atualizado pela Sra. Elaine Adelaide Malentachi Gomes sanearia o processo e permitiria que as contas fossem julgadas regulares com ressalva, dando-se-lhe quitação; caso não houvesse tal liquidação tempestiva, teria seguimento o julgamento pela irregularidade das contas, com imputação de débito a ser atualizado monetariamente e acrescido de juros moratórios, nos termos do art. 19, da Lei 8.443/1992, bem como a aplicação da multa prevista no art. 57, da mesma lei (item 9.3, do mencionado acórdão) .
Em atenção ao acórdão supracitado, foi expedido o Ofício 55530/2021-TCU/Seproc, expedido em 1º/10/2021 (peça 127) , com o fito de notificar a Sra. Elaine Adelaide Malentachi Gomes do novo prazo concedido para recolher, aos cofres da União, o valor histórico do débito, atualizado monetariamente desde a ocorrência, ate¿ a data do efetivo recolhimento, abatendo-se, na oportunidade, a quantia eventualmente ressarcida, na forma da legislação em vigor, tendo por endereço o obtido na base de dados da Receita Federal do Brasil (peça 106) . Tal comunicação foi entregue em 5/10/2021, recebida pela Sra. Dirce Elisa Felix Malentachi (v. peça 132) .
Conforme Despacho de Conclusão das Comunicações Processuais (peça 144) , as providências inerentes às comunicações processuais foram concluídas.
Transcorrido o prazo estipulado, a responsável Elaine Adelaide Malentachi Gomes permaneceu silente, devendo ser considerada revel, nos termos do art. 12, §3º, da Lei 8.443/1992.
EXAME TÉCNICO
Da revelia da responsável Elaine Adelaide Malentachi Gomes
No caso vertente, a citação da responsável se deu em endereço proveniente de pesquisa de endereços realizada pelo TCU (vide peças 106 e 127) . A entrega do ofício de notificação de dívida, nesse endereço, ficou comprovada, conforme aviso de recebimento (peça 132) .
Ao não promover a liquidação do débito ao qual foi instada, a responsável deixou de usufruir de prerrogativa reconhecida pelo TCU, por conta própria, o que conduzirá ao julgamento pela irregularidade das suas contas, com imputação de débito, a ser atualizado monetariamente e acrescido de juros moratórios, nos termos do art. 19, da Lei 8.443/1992, bem como a¿ aplicação da multa prevista no art. 57, da mesma lei (v. item 2.2) .
CONCLUSÃO
Em face da análise promovida na seção "Exame Técnico", verifica-se que a responsável Elaine Adelaide Malentachi Gomes não promoveu a liquidação tempestiva do débito, nos termos definidos no Acórdão 11017/2021-TCU-Primeira Câmara e, instada a se manifestar, optou pelo silêncio, configurando a revelia, nos termos do §3º do art. 12 da Lei 8.443/1992.
Tendo em vista a ausência da liquidação do débito como tratado acima, em atenção ao disposto no item 9.3, do Acórdão 11017/2021-TCU-Primeira Câmara, sugere-se que as suas contas sejam julgadas irregulares, com imputação de débito, a ser atualizado monetariamente e acrescido de juros moratórios, nos termos do art. 19, da Lei 8.443/1992, bem como a¿ aplicação da multa prevista no art. 57, da mesma lei.
PROPOSTA DE ENCAMINHAMENTO
Diante do exposto, submetemos os autos à consideração superior, propondo, ao Tribunal:
a)	considerar revel a responsável Elaine Adelaide Malentachi Gomes (XXX.558.758-XX) , para todos os efeitos, dando-se prosseguimento ao processo, com fulcro no art. 12, § 3º, da Lei 8.443/1992;
b)	julgar irregulares, nos termos dos arts. 1º, inciso I, 16, inciso III, alíneas "b" e "c", da Lei 8.443/1992, c/c os arts. 19 e 23, inciso III, da mesma Lei, as contas da responsável Elaine Adelaide Malentachi Gomes (XXX.558.758-XX) , condenando-a ao pagamento das importâncias a seguir especificadas, atualizadas monetariamente e acrescidas dos juros de mora, calculadas a partir das datas discriminadas até a data da efetiva quitação do débito, fixando-lhe o prazo de quinze dias, para que comprove, perante o Tribunal, o recolhimento das referidas quantias aos cofres do Instituto Nacional do Seguro Social, nos termos do art. 23, inciso III, alínea "a", da citada lei, c/c o art. 214, inciso III, alínea "a", do Regimento Interno do TCU.
		Débitos relacionados à responsável Elaine Adelaide Malentachi Gomes (XXX.558.758-XX) :
	Data da ocorrência
	Valor histórico (R$) 

	Benefício irregularmente concedido a José Joaquim Nicolau, NB 42/122.033.735-5

	10/5/2002
	2.652,66

	7/6/2002
	1.326,33

	8/7/2002
	1.347,02

	12/8/2002
	1.347,02

	6/9/2002
	1.347,02

	7/10/2002
	1.347,02

	7/11/2002
	1.347,02

	6/12/2002
	2.469,53

	8/1/2003
	1.347,02

	7/2/2003
	1.347,02

	11/3/2003
	1.347,02

	7/4/2003
	1.347,02

	8/5/2003
	1.347,02

	6/6/2003
	1.347,02

	7/7/2003
	1.612,51

	7/8/2003
	1.612,51

	8/9/2003
	1.612,51

	7/10/2003
	1.612,51

	7/11/2003
	1.612,51

	5/12/2003
	3.225,02

	8/1/2004
	1.612,51

	6/2/2004
	1.612,51

	5/3/2004
	1.612,51

	7/4/2004
	1.612,51

	7/5/2004
	1.612,51

	7/6/2004
	1.685,55

	7/7/2004
	1.685,55

	6/8/2004
	1.685,55

	8/9/2004
	1.685,55

	7/10/2004
	1.685,55

	8/11/2004
	1.685,55

	7/12/2004
	3.371,10

	7/1/2005
	1.685,55

	9/2/2005
	1.685,55

	7/3/2005
	1.685,55

	7/4/2005
	1.685,55

	6/5/2005
	1.685,55

	7/6/2005
	1.792,66

	7/7/2005
	1.792,66

	5/8/2005
	1.792,66

	8/9/2005
	1.792,66

	7/10/2005
	1.792,66

	8/11/2005
	1.792,66

	7/12/2005
	3.585,32

	6/1/2006
	1.792,66

	7/2/2006
	1.792,66

	Data da ocorrência
	Valor histórico (R$) 

	Benefício irregularmente concedido a Tarcísio Martins da Silva, NB 42/120.641.281-7.

	22/5/2001
	1.263,39

	7/6/2001
	1.263,39

	3/7/2001
	1.360,16

	2/8/2001
	1.360,16

	3/9/2001
	1.360,16

	1º/10/2001
	1.360,16

	1º/11/2001
	1.360,16

	3/12/2001
	2.720,32

	2/1/2002
	1.360,16

	1º/2/2002
	1.360,16

	1º/3/2002
	1.360,16

	1º/4/2002
	1.360,16

	2/5/2002
	1.360,16

	3/6/2002
	1.360,16

	1º/7/2002
	1.485,29

	1º/8/2002
	1.485,29

	2/9/2002
	1.485,29

	1º/10/2002
	1.485,29

	1º/11/2002
	1.485,29

	2/12/2002
	2.970,58

	2/1/2003
	1.485,29

	3/2/2003
	1.485,29

	5/3/2003
	1.485,29

	1º/4/2003
	1.485,29

	2/5/2003
	1.485,29

	2/6/2003
	1.485,29

	1º/7/2003
	1.778,04

	1º/8/2003
	1.778,04

	1º/9/2003
	1.778,04

	1º/10/2003
	1.778,04

	3/11/2003
	1.778,04

	1º/12/2003
	3.556,08

	2/1/2004
	1.778,04

	2/2/2004
	1.778,04

	1º/3/2004
	1.778,04

	1º/4/2004
	1.778,04

	3/5/2004
	1.778,04

	2/6/2004
	1.858,58

	1º/7/2004
	1.858,58

	2/8/2004
	1.858,58

	1º/9/2004
	1.858,58

	1º/10/2004
	1.858,58

	1º/11/2004
	1.858,58

	1º/12/2004
	3.717,16

	3/1/2005
	1.858,58

	1º/2/2005
	1.858,58

	1º/3/2005
	1.858,58

	1º/4/2005
	1.858,58

	2/5/2005
	1.858,58

	1º/6/2005
	1.976,69

	1º/7/2005
	1.976,69

	Benefício irregularmente concedido a Dalma Aladino de Andrade Brito, NB 21/150.134.461-4

	17/3/2010
	598,47

	1º/4/2010
	1.381,10

	3/5/2010
	1.381,10

	2/7/2010
	2.762,20

	Valor atualizado do débito (com juros) , em 15/2/2022: R$ 949.380,82
d)	aplicar à responsável Elaine Adelaide Malentachi Gomes (XXX.558.758-XX) , a multa prevista no art. 57, da Lei 8.443/1992, c/c o art. 267, do Regimento Interno do TCU, fixandolhe o prazo de quinze dias, a contar da notificação, para que comprove, perante o Tribunal (art. 214, III, alínea "a", do Regimento Interno do TCU) , o recolhimento da dívida aos cofres do Tesouro Nacional, atualizada monetariamente desde a data do acórdão que vier a ser proferido por este Tribunal até a do efetivo recolhimento, se paga após o vencimento, na forma da legislação em vigor;
e)	autorizar, desde logo, a cobrança judicial das dívidas, caso não atendida a notificação, na forma do disposto no art. 28, inciso II, da Lei 8.443/1992;
f)	autorizar também, desde logo, se requerido, com fundamento no art. 26, da Lei 8.443, de 1992, c/c o art. 217, §§ 1º e 2º, do Regimento Interno do TCU, o parcelamento das dívidas em até 36 parcelas, incidindo, sobre cada parcela, corrigida monetariamente, os correspondentes acréscimos legais, fixando-lhe o prazo de quinze dias, a contar do recebimento da notificação, para comprovar, perante o Tribunal, o recolhimento da primeira parcela, e de trinta dias, a contar da parcela anterior, para comprovar o recolhimento das demais parcelas, devendo incidir, sobre cada valor mensal, atualizado monetariamente, os juros de mora devidos, no caso do débito, na forma prevista na legislação em vigor, alertando a responsável de que a falta de comprovação do recolhimento de qualquer parcela importará o vencimento antecipado do saldo devedor, nos termos do § 2º do art. 217 do Regimento Interno deste Tribunal;
g)	enviar cópia do Acórdão a ser prolatado à Procuradoria da República no Estado de São Paulo, nos termos do § 3º do art. 16 da Lei 8.443/1992, c/c o § 7º do art. 209 do Regimento Interno do TCU, para adoção das medidas cabíveis;
h)	enviar cópia do Acórdão que vier a ser proferido ao Instituto Nacional do Seguro Social e à responsável, para ciência;
i)	informar à Procuradoria da República no Estado de São Paulo, ao Instituto Nacional do Seguro Social e à responsável que a presente deliberação, acompanhada do Relatório e do Voto que a fundamenta, está disponível para a consulta no endereço www.tcu.gov.br/acordaos, além de esclarecer que, caso requerido, o TCU poderá fornecer, sem custos, as correspondentes cópias, de forma impressa;
j)	informar à Procuradoria da República no Estado de São Paulo que, nos termos do parágrafo único do art. 62 da Resolução TCU 259/2014, os procuradores e membros do Ministério Público credenciados nesta Corte podem acessar os presentes autos de forma eletrônica e automática, ressalvados apenas os casos de eventuais peças classificadas como sigilosas, as quais requerem solicitação formal.
3.	O Ministério Público de Contas, representado nos presentes autos pelo Procurador Rodrigo Medeiros de Lima, manifestou-se parcialmente de acordo com o encaminhamento proposto pela unidade técnica, conforme parecer à peça 149, transcrito a seguir:
Diante dos elementos constantes dos autos, e do não recolhimento da quantia devida pela Sra. Elaine Adelaide Malentachi Gomes, este representante do Ministério Público Junto ao Tribunal de Contas da União reitera os termos do parecer emitido à peça 102 e manifesta-se parcialmente de acordo com o encaminhamento proposto pela unidade instrutiva, em pareceres uniformes (peças 146-148) , sugerindo:
i. considerar revéis as responsáveis Elaine Adelaide Malentachi Gomes e Vera Lúcia Ferreira Costa, para todos os efeitos, dando-se prosseguimento ao processo, com fulcro no art. 12, § 3º, da Lei 8.443/1992;
ii. sobrestar o julgamento desta TCE, nos termos do art. 47 da Resolução TCU 259/2014, diante da pendência da definição plenária do Tribunal de Contas da União a respeito da prescrição da pretensão ressarcitória; e
iii. após o cumprimento da providência expressa no subitem 9.8 do Acórdão 459/2022-TCU-Plenário, e fixado o entendimento do Plenário da Corte de Contas da União sobre a questão de direito relacionada à prescrição da pretensão de ressarcimento ao erário, a retomada do julgamento desta TCE.
Caso o relator não acolha a proposta supra, este membro do Parquet sugere, em síntese:
i. considerar revéis as responsáveis Elaine Adelaide Malentachi Gomes e Vera Lúcia Ferreira Costa, para todos os efeitos, dando-se prosseguimento ao processo, com fulcro no art. 12, § 3º, da Lei 8.443/1992;
ii. acatar as alegações de defesa de Antônio Ribeiro da Motta Neto, Franksmar Messias Barboza e Marinês Aparecida Gomes Moreira, aproveitando-as para Vera Lúcia Ferreira da Costa, e excluí-los da presente relação processual;
iii. nos termos dos arts. 1º, inciso I, 16, inciso III, alíneas "b" e "c", da Lei 8.443/1992, c/c os arts. 19 e 23, inciso III, da mesma Lei, julgar irregulares as contas da responsável Elaine Adelaide Malentachi Gomes, condenando-a ao pagamento das importâncias a seguir especificadas, atualizadas monetariamente e acrescidas dos juros de mora, calculadas a partir das datas discriminadas até a data da efetiva quitação do débito, referente à concessão indevida de benefício previdenciário a Dalma Aladino de Andrade Brito, eis que incidiu a prescrição das pretensões indenizatória e punitiva para o restante do dano advindo da concessão de benefícios previdenciários aos beneficiários José Nicolau Joaquim e Tarcísio Martins da Silva, fixando-lhe o prazo de quinze dias, para que comprove, perante o Tribunal, o recolhimento das referidas quantias aos cofres do Instituto Nacional do Seguro Social, nos termos do art. 23, inciso III, alínea "a", da citada lei, c/c o art. 214, inciso III, alínea "a", do Regimento Interno do TCU:
	Benefício indevidamente concedido a Dalma Aladino de Andrade Brito, NB 21/150.134.461-4

	Data da Ocorrência
	Valor Histórico (R$) 

	17/3/2010
	598,47

	1/4/2010
	1.381,10

	3/5/2010
	1.381,10

	2/7/2010
	2.762,20

iv. aplicar à responsável Elaine Adelaide Malentachi Gomes, a multa prevista no art. 57, da Lei 8.443/1992, c/c o art. 267, do Regimento Interno do TCU, fixando-lhe o prazo de quinze dias, a contar da notificação, para que comprove, perante o Tribunal (art. 214, III, alínea "a", do Regimento Interno do TCU) , o recolhimento da dívida aos cofres do Tesouro Nacional, atualizada monetariamente desde a data do acórdão que vier a ser proferido por este Tribunal até a do efetivo recolhimento, se paga após o vencimento, na forma da legislação em vigor.
	É o relatório.

Guilherme Gonçalves Martin (OAB/DF 42.989), Elísio de Azevedo Freitas (OAB/DF 18.596), Ariane Belo da Silveira (OAB/MG 181.525), Talita Aparecida Goncalves Miranda (OAB/MG 167.142), Cassio Aurelio Lavorato (OAB/SP 249.938), Orlando Faracco Neto (OAB/SP 174.922) e outros.

Procurador Rodrigo Medeiros de Lima.

TOMADA DE CONTAS ESPECIAL. INSTAURADA PELA GERÊNCIA EXECUTIVA DO INSTITUTO NACIONAL DO SEGURO SOCIAL EM CAMPINAS/SP. CONCESSÕES IRREGULARES DE BENEFÍCIOS PREVIDENCIÁRIOS NA AGÊNCIA DA PREVIDÊNCIA SOCIAL DE SUMARÉ/SP. NÃO COMPROVAÇÃO DE MÁ-FÉ POR PARTE DOS BENEFICIÁRIOS. CITAÇÃO DE EX-SERVIDORES. EXCLUSÃO DOS BENEFICIÁRIOS DA RELAÇÃO PROCESSUAL. BOA-FÉ DE UM RESPONSÁVEL. FIXAÇÃO DE PRAZO PARA LIQUIDAÇÃO TEMPESTIVA DO DÉBITO CORRIGIDO MONETARIAMENTE. ACOLHIMENTO DAS ALEGAÇÕES DE DEFESA DOS DEMAIS. REVELIA. CONDENAÇÃO EM DÉBITO. MULTA.

TOMADA DE CONTAS ESPECIAL (TCE)

Secretaria de Controle Externo de Tomada de Contas Especial (SecexTCE).

A Gerência Executiva do Instituto Nacional do Seguro Social (INSS) em Campinas/SP instaurou a presente tomada de contas especial em desfavor de Elaine Adelaide Malentachi Gomes, técnica do seguro social, e também em nome dos segurados José Joaquim Nicolau, Tarcísio Martins da Silva e Dalma Aladino de Andrade Brito, em razão de irregularidades relacionadas à concessão de aposentadorias sem a observância do tempo mínimo de contribuição, ocorridas na Agência da Previdência Social (APS) de Sumaré/SP, vinculada àquela Gerência Executiva.
O processo se originou de constatações de irregularidades apuradas nos Processos Administrativos Disciplinares (PADs) 35366.000889/2007-45 e 35664.000398/2011-16, em que se concluiu que a então servidora Elaine Adelaide Malentachi Gomes concedeu benefícios sem que os beneficiários computassem o tempo mínimo exigido para a concessão do benefício de aposentadoria, resultando em concessões irregulares de benefícios previdenciários.
Após a regular citação dos responsáveis, as Sras. Elaine Adelaide Malentachi Gomes e Vera Lúcia Ferreira Costa permaneceram silentes, caracterizando suas revelias. As alegações de defesa apresentadas pelos demais responsáveis demonstraram ausência de evidências suficientes da participação decisiva de Antônio Ribeiro da Motta Neto, Franksmar Messias Barboza e Marinês Aparecida Gomes Moreira nas irregularidades verificadas. Apesar de a Sra. Vera Lúcia Ferreira Costa ter permanecido silente, os elementos constantes dos autos indicaram que não teria atuado decisivamente na concessão de benefício indevido objeto desta TCE. Em relação à Sra. Elaine Adelaide Malentachi Gomes, responsável pela concessão dos benefícios previdenciários de forma irregular, reconheceu-se que não agiu de forma dolosa nem com má-fé.
Assim, esta tomada de contas especial foi preliminarmente apreciada por meio do Acórdão 11017/2021-TCU-Primeira Câmara, com decisão pela exclusão da presente relação processual de Antônio Ribeiro da Motta Neto, Franksmar Messias Barboza, Marinês Aparecida Gomes Moreira, José Joaquim Nicolau, Tarcísio Martins da Silva, Dalma Aladino de Andrade Brito e Vera Lúcia Ferreira Costa. À Sra. Elaine Adelaide Malentachi Gomes, pelo reconhecimento de sua boa-fé, foi fixado novo e improrrogável prazo de quinze dias para que comprovasse o recolhimento dos débitos sob sua responsabilidade aos cofres do INSS.
Neste momento, transcorrido o prazo estipulado, a responsável Elaine Adelaide Malentachi Gomes novamente permaneceu silente. 
A SecexTCE asseverou que a citação da responsável se deu em endereço proveniente de pesquisa de endereços realizada pelo TCU (peças 106 e 127) , com comprovação da entrega do ofício de notificação, conforme aviso de recebimento (peça 132) . Nesse contexto, propõe o julgamento pela irregularidade das contas da responsável, com condenação para o ressarcimento pelo débito apurado e aplicação de multa. 
O Ministério Público de Contas, representado nestes autos pelo Procurador Rodrigo Medeiros de Lima, da mesma forma que em seu parecer anterior, propõe sobrestar o julgamento desta TCE, nos termos do art. 47 da Resolução TCU 259/2014, diante da pendência da definição do Tribunal de Contas da União a respeito da prescrição da pretensão ressarcitória. Alternativamente, na linha da proposta da unidade técnica, sugere o julgamento pela irregularidade das contas da responsável Elaine Adelaide Malentachi Gomes, condenando-a ao pagamento do débito apurado, com aplicação de multa.
Feito esse resumo, passo a decidir.
Manifesto minha concordância com os pareceres prévios, transcritos no relatório precedente, razão pela qual acolho em minhas razões de decidir os argumentos neles expendidos naquilo que não confrontam com a linha argumentativa que ora defendo neste voto.
Diante do reconhecimento da boa-fé da responsável Elaine Adelaide Malentachi Gomes, lhe foi oportunizada a liquidação tempestiva do débito atualizado monetariamente, com o consequente saneamento do processo e o julgamento de suas contas pela regularidade com ressalva, dando-se lhe a quitação, nos termos do § 4º do art. 202 do Regimento Interno do TCU.
Entretanto, perante a ausência dessa liquidação, suas contas deverão ser julgadas irregulares, com imputação do débito a ser atualizado monetariamente e acrescido de juros moratórios, nos termos do art. 19 da Lei 8.443/1992, bem como à aplicação da multa prevista no art. 57 da mesma lei.
No tocante à prescrição da pretensão punitiva, mantenho a jurisprudência assente nesta Corte quanto aos prazos prescricionais. 
A prescrição punitiva do TCU subordina-se ao prazo geral de prescrição disposto no art. 205 do Código Civil, de dez anos, contado da data de ocorrência da irregularidade sancionada, nos termos do art. 189 do Código Civil, sendo este prazo interrompido pelo ato que ordenar a citação, a audiência ou a oitiva do responsável, conforme Acórdão 1441/2016-TCU-Plenário.
Quanto à pretensão ressarcitória em processos de controle externo, nos termos do Enunciado 282 da Súmula de Jurisprudência do TCU, as ações de ressarcimento ao Erário são imprescritíveis. 
É certo que os diversos julgados desta Corte indicam ampla ciência de que o Supremo Tribunal Federal - STF, ao apreciar o Recurso Extraordinário - RE 636.886, fixou, em repercussão geral, a tese de que "é prescritível a pretensão de ressarcimento ao erário fundada em acórdão de Tribunal de Contas" (Tema 899) .
Entretanto, este Tribunal de Contas tem se guiado pelo entendimento de que tal juízo diz respeito à fase de execução judicial de deliberação do TCU. Portanto, até que esta Corte de Contas reveja seus procedimentos, continua válido o posicionamento do STF, exarado em 2008, no Mandado de Segurança - MS 26.210, oportunidade em que foi reconhecida a imprescritibilidade das ações de ressarcimento ao erário, bem como a Súmula TCU 282, cujo conteúdo é no mesmo sentido.
	Ante o exposto, voto para que o Tribunal de Contas da União aprove a proposta de acórdão que submeto a este Colegiado.
TCU, Sala das Sessões, em 27 de setembro de 2022.
Ministro VITAL DO RÊGO 
Relator